# 国有企业改有限责任公司

提问人：摇摆 spring 时间：2011-04-12 16:12:19
陈版主,国有企业改有限责任公司,在审计的时候重点关注什么?是各种资产的核实情况吗?权属要清晰,往来要达到一个什么程度呢?

回答人：chenyiwei
这个问题太大了。以下一些资料是个人整理的，也结合了从网上搜索到的一些资料，供参考：
一般认为，国有企业改制审计中比较重要的问题有两点：明确产权（即资产的权属和负债的承担）和确定净资产金额。 该类审计中沟通的工作量相当大。需要跟有关国资管理部门沟通，了解报告的特殊要求；需要跟客户沟通，了解具体资产的特殊情况；需要与资产评估机构沟通，落实资产、负债的边界。 因为是“清家底”类型的审计，所以总体来看，有关的审计程序的实施范围比常规年度审计更大。例如盘点现金、监盘存货、对应收应付款项等进行函证、对相关合同进行核实、对相关借款进行落实、对有关固定资产（包括建筑物、车辆、设备）进行彻底清查；等等。因为改制审计需要与资产评估衔接，审计结果本身也是资产评估机构的重要参考资料之一，所以也需要与资产评估机构进行沟通（详见后文“与评估机构的关系”部分）。在某些情况下，可以利用清产核资的工作结果，尤其是在资产损失的确认和财务核销方面，对此应当注意与承办清产核资业务的会计师事务所加强沟通。 在改制审计中，对于部分往来账款实施替代审计程序也很重要，对于原企业的挂账事项的经济合同、入库或出库单证等，应该结合客户与其顾客、供应商的一贯结算方式来实施替代程序，以确保业务的真实发生和完整、准确记录，并考虑其可回收性，而不仅仅关注期后收回或者本期业务的附件真实性。对截止测试的实施，也需要特别关注。 鉴于国有企业在改制过程中常常存在程序不规范、资产评估不准确、资产处置不完善、监管措施不到位、产权主体不清晰等导致国有资产流失的问题，为了有效防范和化解由此可能导致的审计风险，注册会计师在对改制企业审计中应做到“七查”。 1 ．查改制方案是否按规定程序审批。审查企业改制方案是否严格按照《企业国有资产监督管理暂行条例》和国务院国有资产监督管理委员会的相关规定履行批准程序。对涉及财政、税务、银行、劳动保障等事项，应审查其是否预先报经有关部门审核、是否报经国有资产监督管理机构审批。审查改制方案是否按规定经职职工代表大会审议通过，职工代表是否在方案上签名表示同意。 2 ．查资产评估过程的合法性及结果的真实性。审查改制企业是否按照《国有资产评估管理办法》规定，委托具备资质的资产评估机构进行资产评估。资产评估的立项报告和结果报告是否经企业主管部门审查同意，并报财政、国有资产管理部门确认。重点审查有无低估或少计固定资产价值，对房屋、土地等大宗不动产是否仅按原值计算，而未计算增值部分。是否准确评估无形资产价值，有无人为低估、漏估情形，造成无形资产隐性流失。 3 ．查有无隐匿、转移和非法处置国有资产。审查是否存在账外资产，国有资产收益是否及时足额入账，是否存在单位或个人坐支、挪用国有资产收益的现象。审查有无逃废银行债务、抽逃资金，虚列债权债务，编制虚假账册或私设账外账。有无假借各种名义私分、挪用公款以及巧立名目突击花钱和滥发奖金、补贴、实物。有无将国有资产直接或间接转移到集体、私营企业或个人名下或者无偿量化到个人。 4 ．查有无产权主体不明和关系不清的剥离资产。
审查剥离资产是否明确产权管理主体和产权管理体制，明确其与改制企业的经济关系。对剥离的非经营性资产，要查明是否组成独立核算单位，自负盈亏；如果是交给改制后的企业继续使用，要查明是否采取了租赁等有偿方式。对于剥离的经营性资产，要查明是否存在无偿占用原企业资金作为改制后企业的流动资金，是否存在将原企业的存货作为改制后企业的商品进行销售，占用回笼商品款；
对于剥离的职工住房，审查是否严格按房改政策进行了处理。 5 ．查有无随意核销不良资产和财产损失。审查企业债权债务中的呆账、死账以及企业的潜亏情况。对于各类资产损失的处置，审查是否按规定申请、编制有关资产损失清册和改制企业不良资产核销审批表，并报经有关部门批准。对企业按规定已核销的坏账损失，是否账销案存，仍然保留追索权，并由国有资产授权经营机构统一管理。审查企业长期闲置的固定资产、接近报废的机器设备和有问题存货从资产中核销时，是否按规定经过批准，是否将所得收入上缴同级财政。有无将清欠回笼的“坏账”资金账外存放。 6 ．查是否规范资产的转换、转让或出售。 审查国有资产转让或出售是否本着科学、真实、公平的原则，以资产评估确认值为基础，或根据企业盈利水平和发展前景，在评估值基础上作适当浮动，确认转让或出售价格。当下浮幅度达到一定比例时，要审查是否报经同级财政机关和国有资产管理部门批准。发生产权转让交易时，要特别关注个人出资是否采用向原企业借款的方式或者是先注册再抽逃资金的问题。 7 ．查经营管理者是否自卖自买国有产权。审查向本企业经营管理者转让国有产权是否严格执行国家有关规定，并履行审批程序。向本企业经济管理者转让国有产权方案的制定，是否由直接持有该企业国有产权的单位负责或由其委托中介机构进行。审查经营管理者是否参与了转让国有产权的决策、清产核资、资产评估、底价确定等重大事项。审查经营管理者筹集收购国有产权的资金是否向包括本企业在内的国有及国有控股企业借款，是否以这些企业的国有产权或实物作标的物为融资提供担保、抵押、质押、贴现等。审查经营管理者是否存在对企业经营业绩下降负有责任却又参与收购本企业国有产权行为。